【裁判字號】    93,上更(二),615
【裁判日期】    950126
【裁判案由】    毒品危害防制條例
【裁判全文】
臺灣高等法院刑事判決             93年度上更(二)字第615號
上  訴  人
即  被  告  甲○○
                      樓
                    現另案在臺灣臺北監獄執行中
選任辯護人  謝  傑  律師
右上訴人即被告因違反毒品危害防制條例案件，不服臺灣士林地
方法院91年度訴字第167號，中華民國92年3月11日第一審判決（
起訴案號：臺灣士林地方法院檢察署91年度偵字第1537號、91年
度偵緝字第93號、91年度毒偵字第348、401號），提起上訴，判
決後，由最高法院第二次發回更審，本院更為判決如下：
    主  文
原判決關於被告被訴意圖販賣而持有第一、二級毒品部分均撤銷
。
甲○○被訴意圖販賣而持有第一、二級毒品部分免訴。
    理  由
一、公訴意旨略以：被告甲○○基於意圖販賣而持有第二級毒品
    安非他命之犯意，於93年3月7日，在台北市○○區○○街
    323巷45號3樓租屋處，持有第二級毒品安非他命。嗣於同日
    21時許，經警接獲該處有毒品交易進行之線報而先至該處埋
    伏，嗣進入甲○○之前開住處，當場自甲○○之上衣口袋查
    獲甲○○意圖販賣而持有之第二級毒品安非他命6包（總毛
    重30.7公克，總淨重27.88公克，檢察官起訴書誤載為淨重
    27.9公克），並在該屋內之床頭櫃上查獲可供販賣安非他命
    所用之天平磅秤1臺、分裝袋98只。被告甲○○復於90年9月
    中旬自台灣台北監獄強制戒治期滿後，另行起意，基於意圖
    販賣而持有第一級毒品海洛因之犯意，於91年1月28日，在
    台北市大同區○○○路○段66巷10號4樓租屋處，持有第一級
    毒品海洛因，嗣於同日20時許，為警於上址屋內之床邊地上
    之黑色皮包內查獲甲○○意圖販賣而持有之第一級毒品海洛
    因17包（毛重31.2公克，淨重30.17公克）、供意圖販賣海
    洛因所用之塑膠分裝鏟1支、分裝袋381只，因認被告涉犯毒
    品危害防制條例第5條第1項、第2項之意圖販賣而持有第一
    級、第二級毒品罪嫌云云。
二、按犯罪事實應依證據認定之，無證據不得推定其犯罪事實，
    刑事訟訴法第154條定有明文。次按刑事訴訟法上所謂定犯
    罪事實之證據，係指足以認定被告確有犯罪行為之積極證據
    而言，該項證據自須適合於被告犯罪事實之認定，始得作為
    斷罪之資料，而認定不利於被告之事實，須依積極證據，苟
    積極證據不足為不利於被告事實之認定時，即應為有利於被
    告之認定，更不必有何有利之證據，最高法院29 年上字第
    3105號、30年上字第816號分別著有判例可資參照。
三、訊據被告就其曾持有之上開被查獲第一級毒品海洛因、第二
    級毒品安非他命、天平磅秤、分裝袋、分裝鏟、分裝袋之事
    實部分固不諱言，惟堅決否認有何販賣第一級毒品海洛因、
    第二級毒品安非他命之意圖，辯稱：渠並沒有要販賣之意圖
    ，查獲之毒品是供渠自己施用等語。
四、檢察官認被告涉有意圖販賣而持有第二級毒品罪嫌無非以在
    被告住處所查獲之第二級毒品安非他命6包、天平磅秤1臺、
    分裝袋98只、刑事警察局鑑驗通知書等為其主要論據（見檢
    察官起訴書證據清單編號第6、7項）。檢察官認被告涉有意
    圖販賣而持有第一級毒品罪嫌無非以在被告住處所查獲之第
    一級毒品海洛因17包、分裝鏟、分裝袋、調查局鑑驗通知書
    等為其主要論據（見檢察官起訴書證據清單編號第12、13項
    ）。
五、然查：
（一）惟如前述被告自始不否認其持有上開被查獲之第一級毒品
      海洛因、第二級毒品安非他命、天平磅秤、分裝袋、分裝
      鏟、分裝袋之事實，惟辯稱查獲之毒品是供渠自己施用等
      語。查本件檢察官起訴認被告所涉犯之罪名為意圖販賣而
      持有第一、二級毒品，是本件之關鍵厥為被告持有上開第
      一級毒品海洛因、第二級毒品安非他命究係供自己施用或
      係意圖販賣？關乎此，本件扣案之毒品雖經檢驗確分別係
      第一級毒品海洛因、第二級毒品安非他命無訛，此部分固
      有內政部警政署刑事警察局90年5月10日刑鑑字第43499號
      鑑驗通知書、法務部調查局91年3月12日調科壹字第
      040002898號鑑驗通知書在卷足考。惟此等毒品及相關之
      鑑定通知書，於法僅足供被告所持有者確分別為第一、二
      級毒品之證明，關乎前述本件之關鍵即被告持有上開第一
      級毒品海洛因、第二級毒品安非他命究係供自己施用或係
      意圖販賣者，上述毒品及相關之鑑定通知書，並非適合之
      證明。
（二）另查本件雖亦同扣案之物尚有電子秤、分裝鏟、分裝袋等
      物，然被告本件被查獲之毒品多達數十公克（一級毒品海
      洛因30餘公克、第二級毒品安非他命20餘公克），衡情被
      告當係企以一次買進較多量毒品之方式，求得較低廉之買
      入價格之毒品，則被告輜銖必較，而圖以電子秤確定買受
      之數量無訛，核與日常事理無所違背，是其持有電子秤一
      節，於法尚不得遽以推認該電子秤定係被告用以供意圖販
      賣第一、二級毒品而持有而為；復因毒品政府查緝甚嚴，
      被告為供己施用方便且降低被查獲之風險，而將買入之多
      量毒品以另小包裝攜帶之，類此舉措亦核與日常生活經驗
      法則無違；是本件於法斷無僅憑該等電子秤、分裝鏟或分
      裝袋即遽指該等物品定係被告用以供為意圖販賣第一、二
      級毒品而持有所用；是於法前述扣案之電子秤、分裝鏟、
      分裝袋等物於法亦非本案被告被訴罪名之適合證明。
（三）原審參諸他案卷附之醫學臨床研究文獻上之報告以：安非
      他命，人類最低致死劑量每公斤體重為1.3毫克，經治療
      而存活的個案報告為每公斤體重28毫克。在臺灣臨床上有
      報告發現長期濫用者每日吸用約3公克，而無明顯中毒的
      症狀出現，亦有報告指出1次注射1公克而無明顯不適，其
      主要因為耐藥性的關係。每日吸食若超過0.5公克以上均
      非常態之濫用狀況，常併發併發症危及生命。又依正常人
      之人體實驗，海洛因靜派注射單一劑量多在5至20毫克之
      間，有些濫用海洛因達15年以上，並具有連續2年每天靜
      脈注射海洛因之嚴重濫用者，接受海洛因靜脈注射實驗，
      純品海洛因每天施打劑量在400至630毫克之間，無明顯中
      毒症狀發生等語。由原判決上引醫學臨床研究文獻足見，
      上述醫學臨床研究報告係以所謂之平均值或正常值或多數
      情形之方式呈現，該一研究結果顯非科學上之普遍定則，
      況參以卷附另案向行政院衛生署臺北榮民總醫院（下稱臺
      北榮民總醫院）臨床毒藥物防治諮詢中心函詢結果，其以
      ：「毒品中毒症狀（輕者如暈眩、想吐、全身乏力、腹漲
      、便秘、排尿困難等；重者神智不清、呼吸困難、昏迷、
      肺水腫、呼吸衰竭、呼吸停止、抽慉、休克、死亡）之發
      生端賴使用劑量、使用速度、個人體積重量、耐藥性、合
      併其他藥物使用、年齡、有無其他身體疾病等等而定。人
      類之海洛因致死劑量尚未有明確資料，據少數之文獻資料
      及臨床經驗，從數十至數百毫克皆有可能。無論如何，以
      具耐藥性的成癮者，依上述海洛因劑量一次使用，就是不
      因而中毒昏迷、致死，應也會有或多或少之上述中毒症狀
      」、「純度86.71%的海洛因0.1至0.2公克，約等分為87
      至173毫克之純海洛因摻入香煙施用，且一次吸完，大約
      有22至87毫克之純海洛因會進入體內，等於一般治療劑量
      之數十倍。1日施用15支至20支香煙，若不致死，也應會
      有神智不清、呼吸困難、昏迷、肺水腫、呼吸衰竭等症狀
      」、「純度86.71%的海洛因2至4公克約等於1734至3468毫
      克之純海洛因摻入香煙施用。若無其他因素（如水份濕潤
      降溫）的考量，且1次吸完，大約有434至1734毫克之純海
      洛因會進入體內，等於一般治療劑量之數百倍。如此，已
      經遠遠超過正常人可承受之劑量，就是具耐受能力強之成
      癮者，也有可能因而中毒死亡，更不可能無任何前述中毒
      症狀。因而，此純度之海洛因400公克，應該在未施用完
      畢前即造成明顯之中毒症狀，如神智不清、呼吸困難、昏
      迷，甚至呼吸停止、死亡。縱使純度86.71%的海洛因2至4
      公克，分次吸完，亦會有不等程度之前述中毒症狀」；此
      分別有北榮民總醫院臨床毒藥物防治諮詢中心函多份在卷
      為憑；由上述臺北榮民總醫院臨床毒藥物防治諮詢中心各
      函內容以觀，足見人類使用毒品海洛因之致死劑量尚未有
      明確資料，其因此而產生之症狀之發生端賴使用劑量、使
      用速度、個人體積重量、耐藥性、合併其他藥物使用、年
      齡、有無其他身體疾病等而定，且因文獻及臨床經驗有限
      ，尚非可一概而論；足證原審所引用之醫學臨床研究文獻
      報告，亦非得據為推論被告持有上開毒品係基於販賣之意
      圖而為。
（四）另查被告於88年間、90年間均曾因施用第一、二級毒品，
      經法裁定觀察、勒戒、強制戒治，復自90年9月中旬起至
      91年1月28日止，再因施用第一、二級毒品，經原審法院
      以連續施用第一級毒品罪，判處有期徒刑10月；另以連續
      施用第二級毒品罪，判處有期徒刑7月，嗣被告提起上訴
      ，惟於本院92年6月20日訊問時，被告具聲請書撤回上訴
      而告確定。此有原審判決書，被告撤回上訴聲請書、本院
      92年6月20日訊問筆錄等在卷足稽。在在足證被告於本案
      被查獲前確有施用第一、二級毒品之犯行，則被告本案辯
      稱本案扣案之毒品係供其自己施用之所辯，尚非子虛，而
      可採信。
（五）按販賣毒品罪，係行為人明知其為毒品，意圖營利，而將
      毒品購入或賣出，有一於此，其犯罪即屬完成，不必二者
      兼備；此與意圖販賣而持有毒品罪，係指行為人以意圖販
      賣營利以外之原因而持有毒品，其後始起意營利販賣者（
      例如因為他人之贈與或寄藏而持有，嗣後始起意為販賣者
      而言），並不相同，最高法院92年度台上字67號判決意旨
      參照可資參照。本案公訴人認被告係犯意圖販賣而持有第
      一、二級毒品之罪嫌，是檢察官係肯認被告係以意圖販賣
      營利以外之原因而持有第一、二級毒品，嗣後始起意營利
      販賣者，惟關乎被告持有第一、二級毒品後，嗣始另行變
      更原意，而起意營利販賣第一、二級毒品，此部分之主觀
      意思之變更，究係於何時？究係因何原因而變更？均未見
      公訴人舉證證明；且如前述，本件檢察官資為被告本案被
      訴罪名之證據，經本院審查後認均非於本案被告被訴罪名
      之適合證明，此外復查無其他積極證據足資證明被告有何
      意圖販賣而持有第一級毒品海洛因犯行，是本院認此部分
      被告被訴罪名意圖販賣而持有第一、二級毒品罪名，尚不
      能證明被告犯罪。
六、另按案件曾經判決確定者，應諭知免訴之判決，刑事訴訟法
    第302條第一款定有明文。復按案件曾經判決確定者，應為
    免訴之判決，此項原則關於實質上一罪或裁判上一罪，均有
    其適用。連續犯係裁判上之一罪，其一部分犯罪事實曾經判
    決確定者，其效力當然及於全部，最高法院49年台非字第20
    號，亦著有判例可資參照。查本案被告因本案被查獲上開毒
    品之案件，同時復經檢察官以被告另犯施用第一級毒品海洛
    因之罪提起公訴，業經原審法院以92年3月11日以原審法院
    91年訴字第167號刑事判決判處被告連續施用第一級毒品海
    洛因罪，判處有期徒刑10月；另以連續施用第二級毒品罪，
    判處有期徒刑7月，嗣被告提起上訴於本院，惟於本院92年6
    月20日訊問時，被告具聲請書就其連續施用第一、二級毒品
    罪部分撤回上訴，是被告連續施用第一、二級毒品罪部分因
    而告確定。此分別有原審判決書，被告撤回上訴聲請書、本
    院92年6月20日訊問筆錄等在卷足稽。如前述，本案被告被
    訴意圖販賣而持有第一、二級毒品之罪嫌，因乏證據足資證
    明，然該被訴罪名中所包含之持有行為，即本案被告持有上
    開第一、二級毒品之行為，核與前述已判決確定之因施用第
    一、二級毒品而持有第一、二級毒品之行為，係同一之行為
    ，於法該部分持有行為，自應為前述原審法院91年訴字第
    167號刑事判決確定效力所及，是就本案被訴意圖販賣而持
    有第一、二級毒品之持有第一、二級毒品部分自應為免訴之
    諭知。
七、原判決就卷內所存各項證據，未詳予審認，遽為被告有罪之
    判決，尚有未洽。被告上訴意旨，就此指摘原判決關於被訴
    意圖販賣而持有第一、二級毒品部分不當，求予撤銷改判，
    為有理由，應由本院將原判決關於被訴意圖販賣而持有第一
    、二級毒品部分撤銷，另為被告關於被訴意圖販賣而持有第
    一、二級毒品部分免訴之諭知，如主文第二項所示。
八、本件扣案毒品，因本件係應諭知免訴之判決，而檢察官對於
    扣案之毒品亦未聲請單獨沒收銷燬，爰不就扣案第一級毒品
    海洛因部分另為沒收銷燬之諭知，附此敘明。
據上論斷，應依刑事訴訟法第369條第1項前段、第364條、第302
條第1款，判決如主文。
本案經檢察官張啟彬到庭執行職務。
中    華    民    國    95    年    1     月    26    日
                  刑事第三庭審判長法  官  許國宏
                                  法  官  吳啟民
                                  法  官  林銓正
以上正本證明與原本無異。
如不服本判決，應於收受送達後10日內向本院提出上訴書狀，其
未敘述上訴之理由者並得於提起上訴後10日內向本院補提理由書
（均須按他造當事人之人數附繕本）。
                                  書記官  陳玲憶
中    華    民    國    95    年    2     月    7     日
附錄：本案論罪科刑法條全文
刑事訴訟法第302條第1款
案件有左列情形之一者，應諭知免訴之判決：
一  曾經判決確定者。


司法院資訊處製作；財團法人民間司法改革基金會備份。
